臺灣雲林地方法院民事裁定　　　　　　99年度消債更字第31號
聲　請人即
債　務　人　古賀祥
上列當事人因消費者債務清理條例事件聲請更生及保全處分，本
院裁定如下：
   主  文
聲請駁回。
聲請費用由聲請人負擔。
   理  由
一、本件聲請意旨略以：伊有不能清償債務情事，且無擔保或無
    優先權之債務總額未逾新臺幣（下同）1,200 萬元，復未經
    法院裁定開始清算程序或宣告破產，其前對於金融機構因抵
    押貸款、消費借貸而負共計3,606,315 元債務，而無法依約
    償還債務，伊遂於民國99年9 月13日以書面向最大債權銀行
    三信商業銀行股份有限公司（以下簡稱三信商業銀行）申請
    前置協商，三信商業銀行提供144 期、利率5%、每期還款金
    額15,423元之協商方案，惟因尚有合作金庫、華南產物保險
    之債務皆未能納入該方案，致伊雖每月受領薪資約45,415元
    ，然每月於扣除強制扣薪，及協商金額後，僅餘11,182元，
    顯無法支付伊日常生活費用及房屋租金等支出，且伊已年屆
    53歲，已臨強制退休之年齡，若勉強接受協商方案，亦造成
    退休後恐無法負擔協商方案之窘境，故因伊無法負擔該協商
    方案，致協商不成立，為此聲請更生等語。
二、按債務人不能清償債務或有不能清償之虞者，得依本條例所
    定更生或清算程序，清理其債務，消費者債務清理條例第 3
    條定有明文。又聲請更生或清算不合程式或不備其他要件者
    ，法院應以裁定駁回之，但其情形可以補正者，法院應定期
    間先命補正，復為同條例第8 條所明定。衡諸債之關係，係
    以當事人間之信賴關係為基礎，為社會經濟組織之重要支柱
    ，故當事人於以法律行為追求自己之利益之際，亦應顧及對
    方之利益，並考量債權債務在社會上之作用，本於誠實及信
    用之原則，行使債權及履行債務。是對於已陷入經濟上困境
    之消費者，若任其於惡性循環之債務窘境中生存，將衍生嚴
    重之社會問題，難以維持安定之社會經濟秩序，故為兼顧債
    權人、債務人雙方之利益，對陷於經濟上困境之消費者，乃
    允其於消費者債務清理條例施行後，得選擇以重建型之更生
    程序或清算型之清算程序清理其債務，藉以妥適調整債務人
    與債權人及其他利害關係人間之權利義務關係，保障債權人
    獲得公平受償，並謀求消費者經濟生活之重建復甦機會。惟
    若債務人履行債務並無困難，僅係為圖謀減免債務，而不為
    債務之履行，自有違債權契約為誠信契約之本旨。
三、經查：
  (一)本件前置協商程序中，債權人三信商業銀行於99年9 月21日
    接獲聲請人之99年6 月25日前置協商申請書，聲請人切結月
    支出32,000元，債權人三信商業銀行乃依聲請人提供之97、
    98年度綜所稅清單（收入分別為656,426 元、679,427 元，
    平均月薪54,702元、56,618元），復依99年7 、9 月薪資條
    應發金額45,415元，及每月尚有約4,000 ～6,000 餘元不等
    之值日費收入評估，並在聲請人表明每月可還款金額18,000
    元之範圍內，代表全體金融機構提出144 期年息5 % ，每期
    還款15,423元之清償方案，債權人三信商業銀行提出之協商
    方案遠低於聲請人可還款金額，是聲請人並非無清償能力，
    ，顯然可歸責於聲請人等事實，有前置協商不成立通知書、
    債權人三信商業銀行陳報狀在卷可稽，合先敘明。
  (二)聲請人主張伊任職臺灣雲林監獄，每月平均受領薪資約45,4
    15元，然每月於扣除強制扣薪後，僅餘26,605元，若再扣除
    協商金額，僅剩11,182元，顯無法支付伊日常生活費用等支
    出，是伊實無法負擔債權人三信商業銀行之清償方案等語，
    固據提出戶籍謄本、全國財產稅總歸戶財產查詢清單、綜合
    所得稅各類所得資料清單、勞工保險被保險人投保資料表、
    薪津明細表、存摺明細、收費收據等為證，然查：
  1.聲請人雖主張其每月需支出房租10,000元、家庭生活開銷8,
    000 元、個人生活支出7,000 元等語（見聲請人100 年1 月
    6 日陳報狀）。其中房屋租金部分，依聲請人提出之房屋租
    賃契約、匯款單為佐，其房屋租金每月為10,000元，雖聲請
    人租屋居住之地點（雲林縣虎尾鎮○○路○段436 巷68號 3
    樓）距離其工作地點即臺灣雲林監獄（雲林縣虎尾鎮仁愛新
    村1 號）尚屬便利，然雲林縣虎尾鎮○○路之租金水準明顯
    高於雲林縣虎尾鎮興南里等地區，則聲請人租賃之上開地點
    ，是否適當、必要，已不無疑問，是聲請人自應評估選擇房
    屋租金較低，而交通對於工作地點尚屬便捷之地區，如雲林
    縣虎尾鎮興南里等均有大眾交通運輸系統經過之地區居住，
    以支出相當交通費用換取租金之減少，藉以節省不必要之租
    金支出。再依行政院主計處公告之96年度平均每戶家庭收支
    統計顯示，一般家中房租及水費占消費支出之比例約為 21%
    （房租及水費支出額147,927 ÷消費總額716,094 ＝0.2065
    ），占所得總額約12% （147,927 ÷所得總額1,162,366 ＝
    0.1272），但聲請人之租金支出，已占其98年度平均每月薪
    資所得之16.8 %（每月房租支出10,000元÷98年度平均每月
    薪資59,350元＝0.168 ），已超過一般人之標準，自難採認
    此部分租金之支出為合理。何況聲請人既主張無法還款，生
    活有困難，即應合理控管其日常生活支出，而非為維持優渥
    之生活聲請更生，其上開租金、家庭生活開銷、個人生活之
    支出，均應包括在每人每月之生活費當中，自行節制，是本
    院認聲請人每月必要支出費用應以內政部社會司所公告之98
    年度台灣省每人每月最低生活標準9,829 元（含房屋租金）
    為據，始符合消費者債務清理條例所設更生制度欲達之目的
    。則聲請人主張上開支出費用於9,829 元範圍內，自屬有據
    ，為屬可採，逾此範圍之主張，要屬無據，實不可採。
  2.聲請人又主張其每月需支出本院強制扣款約13,000～14,000
    餘元等語，並提出執行命令乙份為證，惟此乃聲請人未依約
    清償積欠債權人萬泰商業銀行股份有限公司等之債務，致遭
    強制執行所致。何況，聲請人每月薪資遭上開銀行扣款部分
    ，一旦聲請人與金融機構成立協商方案，該部分扣款即得列
    入協商金額。是尚難認此部分費用亦係聲請人每月必要支出
    之費用。
  3.聲請人再主張其已年屆53歲，將臨強制退休之年齡，若勉強
    接受協商方案，亦造成退休後恐無法負擔協商方案之窘境等
    語，惟聲請人係任職臺灣雲林監獄擔任戒護科管理員，乃一
    公務人員，有關其退休、退休金給與、撫卹等乃適用公務人
    員退休法之規定，是聲請人縱有其所稱年屆退休之齡，惟其
    退休金之給與自有公務人員退休法之保障，是殊難想像，有
    聲請人所稱一旦退休，即臨無法負擔協商方案之窘境。何況
    ，聲請人就此主張之情節，迄今仍未能舉證以實其說，則其
    徒以上開情節主張無法負擔該協商方案，致協商不成立等語
    ，尚難採信，自不足取。
  (三)末查，聲請人現任職臺灣雲林監獄，並分別於97、98年度受
    領薪資共計656,426 、712,195 元，且於每月受領值日費4,
    000 ～6,000 餘元等事實，有財政部臺灣省中區國稅局97、
    98年度綜合所得稅各類所得資料清單、存摺明細等附卷可按
    ，可知聲請人於98年度平均月所得約為63,350餘元～65,350
    餘元，扣除其每月須支出9,829 元後，尚餘53,521餘元～55
    ,521餘元。綜觀聲請人之財產、收入資料、必要生活支出，
    聲請人應有能力償還債權人三信商業銀行所提144 期、利率
    5%、月付15,423元之清償方案，更有餘力清償未加入協商方
    案之第三人華南產物保險股份有限公司、周志謙之借款，是
    聲請人主張其無法負擔債權人三信商業銀行所提還款方案，
    致協商不成立等語，自不足採。
四、綜上所述，聲請人既非不能清償債務或有不能清償之虞，其
    更生之聲請即不符消費者債務清理條例第3 條所定要件，且
    上開欠缺又屬無從補正，依上開說明，自應駁回其更生之聲
    請。至於保全處分之聲請，亦失所附麗，應併予駁回，爰裁
    定如主文。
中    華    民    國   100    年    1     月    25    日
                  民事第二庭    法  官  陳秋如
以上正本係照原本作成。
如對本裁定抗告須於裁定送達後10日內向本院提出抗告狀，並應
繳納抗告費新台幣1,000 元。
中    華    民    國   100    年    1     月    25    日
                                書記官  官佳慧